【裁判字號】    99,訴,739
【裁判日期】    991130
【裁判案由】    返還無權占有
【裁判全文】
臺灣臺南地方法院民事判決               99年度訴字第739號
原      告  紀孟佳
訴訟代理人  何冠慧律師
被      告  吳國生
訴訟代理人  蔡弘琳律師
            蔡進欽律師
            蘇正信律師
上列當事人間請求返還無權占有事件，經本院於民國99年11月16
日言詞辯論終結，判決如下：
    主  文
被告應將臺南縣永康市○○段五六六地號土地，及同段三二一建
號建物即門牌號碼臺南縣永康市○○街四十一號房屋（含如附圖
所示未保存登記之增建物）全部騰空，遷讓返還原告。並自民國
九十九年六月一日起至遷讓返還前開房地止，按月給付原告新臺
幣參萬元。
訴訟費用新臺幣捌萬玖仟柒佰拾肆元由被告負擔。
本判決於原告以新臺幣貳佰玖拾伍萬元供擔保後，得為假執行；
但被告如於假執行程序實施前，以新臺幣捌佰捌拾陸萬元為原告
供擔保後，得免為假執行。
    事實及理由
一、原告方面：
  (一)原告經由鈞院97年度執字第37022號強制執行事件投標買受
    坐落臺南縣永康市○○段566地號土地，及其上321建號即門
    牌號碼臺南縣永康市○○街41號房屋，且含未保存登記之增
    建物（下稱系爭房地），並於民國97年12月30日取得系爭房
    地所有權。原告前於98年間曾對占有系爭房地之訴外人郭秋
    宏、辛幸華、施文傑起訴請求返還，經鈞院以98年度重訴字
    第17號判決原告勝訴，嗣原告持上揭98年度重訴字第17號判
    決聲請假執行，經鈞院民事執行處以98年度執字第68011號
    事件受理，本件被告於該98年度執字第68011號執行事件中
    ，向執行法院陳報：系爭房地由伊於95年間出租予第三人吳
    雅琳、黃建中、王美華、楊小緘、周崇國、邱建龍、陳俊志
    、粘元豪、林佩儒、謝介菁、廖佩伶等人，故本件被告雖未
    直接占有，然為間接占有人，本件被告無法律上之原因占有
    系爭房地，爰依民法第767條之規定，請求被告將系爭房地
    騰空返還原告。
  (二)被告無權占有原告所有之系爭房地，係無法律上之原因而受
    有利益，致原告受有損害，爰依民法第179條不當得利之規
    定，請求被告賠償原告自99年6月1日起至交還系爭房地之日
    止，按月以新臺幣（下同）3萬元計算之相當於租金之損失
    。因系爭房地除1樓店面外，2樓以上有多達10間出租套房，
    故其月租金遠超過3萬，原告僅按月以3萬元計算。
  (三)對被告答辯之陳述：
  1.原告經鈞院97年度執字第37022號強制執行事件投標買受系
    爭房地，該執行事件債務人為林家明即林盛隆，買賣契約當
    事人即為林盛隆，並非被告，原告並已支付全數買賣價金，
    並取得權利移轉證書登記為所有權人，被告主張買賣契約之
    同時履行抗辯，顯無理由。
  2.原告否認被告與第三人林盛隆之買賣糾紛，縱有買賣糾紛存
    在，依債之相對性原則，亦應由被告對第三人林盛隆訴訟請
    求損害賠償，聲請強制執行參與分配，被告既占有系爭房地
    ，自應知悉林盛隆遭強制執行，其怠於行使權利與原告無關
    。
  3.原告因公信及公示原則，信任土地登記謄本所載第三人林盛
    隆為所有權人，經由法院拍賣取得系爭房地，當有絕對效力
    。
  (三)並聲明：被告應自臺南縣永康市○○段566地號土地，及其
    上321建號即門牌號碼臺南縣永康市○○街41號房屋（含附
    圖所示未保存登記之增建物）全部騰空，返還原告；被告應
    自99年6月1日起至系爭房地返還原告之日止，按月給付原告
    3萬元計算之損害金；並陳明願供擔保，請准宣告假執行。
二、被告則以：
  (一)按物之出賣人負有交付其物於買受人，並使其取得該物所有
    權之義務；而買受人對於出賣人有交付約定價金之義務；因
    契約互負債務者，於他方當事人未為對待給付前，得拒絕自
    己之給付。民法第348條第1項、第367條、第264條第1項前
    段定有明文。許○○於前開時間向被上訴人買受系爭房地，
    並辦畢所有權移轉登記，取得系爭房地所有權，惟因部分價
    金尚未給付，被上訴人因而未將系爭房地交付許○○，雙方
    引起爭執涉訟，經判決許○○於給付被上訴人四百萬元之同
    時，被上訴人應將系爭房地交付許○○，則被上訴人於許○
    ○未給付四百萬元時，自得拒絕交付系爭房地與許○○，而
    許○○並未給付四百萬元與被上訴人，被上訴人亦未交付系
    爭房地與許○○，已據被上訴人陳明在卷，則上訴人向許○
    ○購買系爭房地，繼受取得其所有權，自不得取得優於其前
    手之權利，被上訴人得以其對抗許○○之事由，對抗上訴人
    ，被上訴人所為抗辯，自屬可採。從而上訴人依民法第767
    條規定，請求被上訴人返還系爭房地，其請求之原因，難認
    正當，不應准許。強制執行法上之拍賣，應解釋為買賣之一
    種，即以債務人為出賣人，拍定人或得標人為買受人。又不
    動產買賣契約成立後，其收益權屬於何方，依民法第373條
    前段之規定，應以標的物已否交付為斷。所有權雖已移轉而
    標的物尚未交付者，買受人仍無收益權，此有臺灣高等法院
    93年度上字第156號、最高法院94年台上字第2382號、81年
    台上字第2228號之裁判意旨可資參照。查系爭房地原均屬被
    告所有，被告於96年3月間將之售予訴外人林盛隆，並於同
    年4月辦理所有權移轉登記完峻，惟因訴外人林盛隆嗣未依
    約繳清尾款，被告乃於96年11月解除雙方買賣契約，並由被
    告繼續占有迄今。準此，原告雖於97年12月向鈞院民事執行
    處拍賣取得系爭房地，並完成所有權移轉登記，基於「後手
    權利不得優於前手」之繼受法理，自應承受此一不利益，被
    告自得拒絕交付系爭房地。
  (二)又原告於97年12月間向鈞院拍賣取得系爭房地所有權，而依
    該次更正拍賣公告「備註欄」第6項已載明：「查封時，建
    物係開店。第三人吳國生具狀陳稱其係執行標的原所有權人
    ，因債務人（指林家明）未繳清價金，仍由其使用收益…拍
    定後不點交」等語，亦經鈞院民事執行處認定在案，原告自
    難諉為不知。
  (三)另按不動產買賣契約成立後，其收益權屬於何方，依民法第
    373條之規定，應以標的物已否交付為斷。所有權雖已移轉
    ，而標的物未交付者，買受人仍無收益權。所有權雖未移轉
    ，而標的物已交付者，買受人亦有收益權。從而買賣標的物
    如尚未交付，買受人既未取得買賣標的物之利益，似無利益
    受損害之可言。系爭房地究竟有無交付，尚欠明確。此與判
    斷被上訴人能否行使收益權，以及得否請求上訴人賠償損害
    或返還不當得利，至有關係，此有最高法院81年台上字第55
    號裁判意旨，可資參照。本件系爭房地所有權雖已移轉予原
    告取得，然標的物迄未交付，現仍由被告占有中，原告請求
    被告給付相當於租金之不當得利，亦嫌無據。
  (四)並聲明：原告之訴駁回；如受不利判決，願供擔保請准宣告
    免為假執行。
三、兩造不爭執事項
  (一)被告於93年4月26日因買賣取得坐落臺南縣永康市○○段566
    地號土地及其上321建號即門牌臺南縣永康市○○街41號之
    建物。被告於96年3月22日與訴外人林盛隆就臺南縣永康市
    ○○段566地號土地及其上321建號即門牌臺南縣永康市○○
    街41號之建物簽訂買賣契約，並於96年4月9日將上開臺南縣
    永康市○○段566地號土地及其上321建號即門牌臺南縣永康
    市○○街41號之建物，以買賣為原因，移轉登記與訴外人林
    盛隆。林盛隆於96年4月9日以上揭臺南縣永康市○○段566
    地號土地及其上321建號即門牌臺南縣永康市○○街41號建
    物向彰化商業銀行股份有限公司（下稱彰化商銀）為借款之
    擔保，設定12,600,000元之最高限額抵押權。林盛隆於96年
    4月17日向彰化商銀借款10,500,000元，自96年11月17日起
    未繳納本息，彰化商銀乃向本院聲請拍賣抵押物，經本院以
    97年度司拍字第45號民事裁定准予拍賣抵押物。
  (二)被告於96年10月23日以臺南大光郵局第147號存證信函通知
    林盛隆稱，兩造間上揭買賣契約尚有尾款100萬元未付，依
    法催告等語；於96年11月6日以臺南大光郵局第154號存證信
    函通知林盛隆稱，解除兩造間上揭買賣契約等語；於96年11
    月27日委託律師以（96）瑞民字第27號函通知林盛隆稱，限
    期提出房屋所有權狀及印鑑證等資料配合辦理過戶等語。
  (三)被告曾於98年間對林盛隆、郭麗瑛（承辦上揭房地買賣之代
    書）提起詐欺、背信之告訴，嗣林盛隆、郭麗瑛經不起訴處
    分確定（臺灣臺南地方法院檢察署98年度偵字第767號、臺
    灣高等法院臺南分院檢察署98年度上聲議字第716號）。
  (四)彰化商銀於97年5月20日持上開97年度司拍字第45號民事裁
    定向本院民事執行處具狀聲請強制執行，本院以97年度執字
    第37022號拍賣抵押物強制執行事件，進行拍賣程序。經本
    院執行處囑託全方位不動產估價師事務所於97年7月9日進行
    會勘，並作成不動產估價報告書。
  (五)被告於97年7月9日以上揭臺南縣永康市○○段321建號即門
    牌號碼臺南縣永康市○○街41號建物之1至4樓後半段、後方
    樓梯及5樓鐵厝等未保存登記部分，係第三人於93年7、8月
    間所增建完成，彰化商銀設定抵押權範圍，並未包含該未保
    持登記之增建物為由，具狀聲明異議。經本院執行處於97年
    9月8日裁定認：…依本件鑑價報告及圖示說明觀之，系爭增
    建部分縱有獨立出入口，惟因增建部分分別位於主建物之後
    側及上方，部分牆壁及支柱均依附於主建物，顯欠缺構造上
    獨立性，無法認定具有獨立產權，仍屬主建物之增建部分，
    所有權歸屬於債務人林盛隆，既為主建物之一部分，自得為
    本件執行標的…等語，駁回被告之聲明異議。
  (六)訴外人郭秋宏於97年8月22日以彰化商銀為被告，提起第三
    人異議之訴，嗣於97年10月14日撤回該第三人異議之訴。
  (七)訴外人郭秋宏於97年9月17日以臺南縣永康市○○段321建號
    即門牌號碼臺南縣永康市○○街41號建物之1至4樓後半段、
    後方樓梯及5樓鐵厝等未保存登記增建建物為其所有為由，
    向本院執行處具狀聲明異議，執行處於97年10月2日以：…1
    樓後方增建之廚房、廁所，4樓前方增建雨遮，5樓有鐵皮雨
    遮、佛廳增建等，與原有建築物無任何可資區別之標識存在
    ，而與之作為一體使用者，因不具構造上及使用上之獨立性
    ，自不得獨立為物權之客體；其次，2至4樓後方增建房間、
    樓梯間等，縱有獨立出入入口，然因分別位於主建物之後側
    及上方，部分牆壁及支柱均依附主建物，顯然欠缺構造上之
    獨立性，無法認定具獨立產權…等語，裁定駁回郭秋宏之聲
    明異議，郭秋宏於97年10月13日就該裁定提起抗告，經臺灣
    高等法院臺南分院於97年11月26日以97年度重抗字第49號民
    事裁定認：…增建部分之建物，不具使用上及構造上獨立性
    …本件拍賣系爭不動產，自應包含系爭增建部分…等語，駁
    回郭秋宏之抗告，並因當事人均未提起再抗告而確定。
  (八)臺南縣永康市○○段566地號土地，及其上321建號即門牌號
    碼臺南縣永康市○○街41號房屋，並包含如附圖所示未保存
    登記之增建物部分（即系爭房地）於97年12月8日進行第3次
    拍賣時，由原告以886萬元拍定，系爭房地權利移轉證書於
    97 年12月29日送達予原告之代理人，並於97年12月30日辦
    畢所有權移轉登記。
  (九)系爭房地位於臺南縣永康市○○街，行政區域屬甲頂里社區
    ，緊鄰奇美醫院，鄰近有菜市場、大橋火車站、客運公車招
    呼站、大橋國小、南台科技大學、聖功女中、奇美醫院、郵
    局、銀行、商店街等設施，區域生活機能良好。系爭房地所
    在位置過中華路永康陸橋即為中華路商圈、大橋社區，為永
    康市近年來發展快速地區，區內人口密集度高，公共設施完
    善，生活便利性佳。系爭房地臨大武街，屬奇美醫院旁商店
    街，因奇美醫院為永康市地標之一，鄰近地區已形成一個聚
    落，商業活動熱絡，系爭房地有店面效益，租賃市場活絡，
    不動產價格佳。
  (十)原告於98年間對占有系爭房地之訴外人之郭秋宏、辛幸華、
    施文傑起訴請求返還，經本院以98年度重訴字第17號判決被
    告郭秋宏、辛幸華、施文傑應自系爭房地全部騰空，返還原
    告，嗣原告持上揭98年度重訴字第17號判決聲請假執行，經
    本院民事執行處以98年度執字第68011號事件受理，被告於
    該98年度執字第68011號執行事件中，向執行法院陳報：系
    爭房地由伊於95年間出予第三人吳雅琳、黃建中、王美華、
    楊小緘、周崇國、邱建龍、陳俊志、粘元豪、林佩儒、謝介
    菁、廖佩伶等人。
  (十一)被告目前占用系爭房地。
四、本件爭點為：
  (一)原告依民法第767條請求被告返還系爭房地，是否有理由？
  (二)原告依不當得利之法律關係，請求被告自99年6月1日起至返
    還系爭房地之日止，按月給付原告3萬元，是否有理由？
五、本院得心證之理由：
  (一)原告得本於所有權，請求被告返還系爭房地：
  1.按拍賣之不動產，買受人自領得執行法院所發給權利移轉證
    書之日起，取得該不動產所有權，債權人承受債務人之不動
    產者亦同，強制執行法第98條第1項定有明文。查：本院97
    年度執字第37022號拍賣抵押物強制執行事件，所拍賣之標
    的範圍，除坐落臺南縣永康市○○段566地號土地，及同段
    321建號建物即門牌號碼臺南縣永康市○○街41號房屋外，
    尚包含如附圖所示該房屋增建之1樓後面面積47.96平方公尺
    、2至4樓房間面積166.11平方公尺、4樓前面雨遮面積8.8平
    方公尺、5樓鐵皮屋面積110.46平方公尺等未保存登記之增
    建物，經原告第3次拍賣時，以886萬元得標，系爭房地權利
    移轉證書於97年12月29日送達予原告之代理人，此經本院調
    閱本院97年度執字第37022號拍賣抵押物強制執行事件卷宗
    核閱明確，是原告自97年12月29日因收受權利移轉證書之送
    達，而為系爭房地之所有權人。又按所有人於法令限制之範
    圍內，得自由使用、收益、處分其所有物，並排除他人之干
    涉。所有人對於無權占有或侵奪其所有物者，得請求返還之
    ，民法第765條、第767條前段分別定有明文。原告對目前占
    用系爭房地之被告，自得本於所有權，請求被告返還系爭房
    地。
  2.被告雖以前揭情詞置辯，惟按「所有人於法令限制之範圍內
    ，得自由使用、收益、處分其所有物，並排除他人之干涉。
    所有人對於無權占有或侵奪其所有物者，得請求返還之，民
    法第765條、第767條分別定有明文。又民法第373條係規範
    買賣雙方對於買賣標的物之危險及利益之移轉之時點，乃屬
    債之關係之規定。本件被上訴人並非向上訴人買受系爭房屋
    ，上訴人並非執行債務人，兩造間並無買賣關係之存在，自
    無民法第373條規定之適用。被上訴人既因執行法院拍賣系
    爭不動產，無人應買而承受取得其所有權，自得基於其所有
    權行使權利，並不因拍賣公告記載拍定後不點交而有異」（
    最高法院83年度台上字第695號判決參照）。又按「民法第
    373條之所以規定，除契約另有訂定外，買賣標的物之利益
    及危險，自交付時起均由買受人負擔，係為杜絕買賣當事人
    之間所生危險負擔之爭論而立法，並非為買受人與第三人間
    之糾紛而為。被上訴人既依強制執行法第98條，於領得權利
    移轉證書之日起取得拍定不動產之所有權，自不因尚未受領
    點交而否認其對於系爭房地之所有權，其自得依該所有權之
    法律關係對於侵害其所有權之第三人（即上訴人）請求賠償
    」（最高法院87年度台上字第1987號、86年台上字第2139號
    判決參照）。則民法第373條規定買賣標的之利益及危險，
    自交付時起，均由買受人承受負擔。不動產買賣契約成立後
    ，如出賣人已辦理移轉所有權之登記，惟尚未交付買賣標的
    物，其收益權尚屬於出賣人，出賣人固負有交付出賣之不動
    產與買受人之義務，但在未交付前，其繼續占有買賣標的，
    僅屬債務不履行，尚難指為無權占有，故於不動產買賣契約
    直接買賣當事人間，買受人不能以已取得所有權之登記，依
    無權占有之法律關係，請求出賣人返還所有物。然民法第37
    3條係規範買賣雙方對於買賣標的物之危險及利益之移轉之
    時點，乃屬債之關係之規定，本件原告係拍賣取得系爭房地
    所有權，執行債務人為林盛隆，原告並非向被告買受系爭房
    地，兩造間並無買賣關係存在，原告亦未繼受被告與第三人
    林盛隆間之法律關係，自無民法第373條規定之適用。至拍
    賣公告雖載明不點交，僅表示執行法院不負點交之責而已，
    並非買受人之原告於取得所有權後，不得請求被告返還系爭
    房地，故被告抗稱：其仍有系爭房屋之收益權，得合法使用
    系爭房屋云云，自不足採。
  (二)按無法律上原因而受利益，致他人受損害者，應返還其利益
    ，民法第179條定有明文。又無權占有他人房屋、土地，可
    能獲得相當於租金之利益，此為社會通常之觀念。查：系爭
    房地位於臺南縣永康市○○街，行政區域屬甲頂里社區，緊
    鄰奇美醫院，鄰近有菜市場、大橋火車站、客運公車招呼站
    、大橋國小、南台科技大學、聖功女中、奇美醫院、郵局、
    銀行、商店街等設施，區域生活機能良好。系爭房地所在位
    置過中華路永康陸橋即為中華路商圈、大橋社區，為永康市
    近年來發展快速地區，區內人口密集度高，公共設施完善，
    生活便利性佳。系爭房地臨大武街，屬奇美醫院旁商店街，
    因奇美醫院為永康市地標之一，鄰近地區已形成一個聚落，
    商業活動熱絡，系爭房地有店面效益，租賃市場活絡，不動
    產價格佳乙情，為兩造所不爭執，並有全方位不動產估價師
    事務所鑑定報告可稽，而系爭房地僅1樓店面之租金為每月3
    萬元，亦有本院98年度重訴字第17號卷宗可佐，是本院認原
    告請求自99年6月1日起，至被告遷讓返還系爭房地之日止，
    按月給付3萬元，自屬有據。
六、綜上所述，本件原告請求被告應將臺南縣永康市○○段566
    地號土地，及同段321建號建物即門牌號碼臺南縣永康市○
    ○街41號房屋（含如附圖所示未保存登記之增建物）全部騰
    空，返還原告，並應自99年6月1日起至上開房地返還原告之
    日止，按月給付原告3萬元等，均為有理由，爰判決如主文
    第1項所示。
七、本件事證已臻明確，被告其餘攻擊及防禦方法，核與本件判
    決結果無影響，爰不一一論述，併此說明。
八、按訴訟費用，由敗訴之當事人負擔；法院為終局判決時，應
    依職權為訴訟費用之裁判， 民事訴訟法第78條及第87條第1
    項分別定有明文。經核本件訴訟費用額為89,714元（即第一
    審裁判費88,714元、員警日旅費1,000元），而原告之請求
    為有理由，爰依上開規定確定被告應負擔之訴訟費用如主文
    第2項所示。
九、兩造均陳明願供擔保，聲請宣告假執行及免為假執行，核無
    不合，爰各酌定相當之擔保金額，均准許之。
十、結論：原告之訴為有理由，依民事訴訟法第385條第1項前段
    、第78條，第85條第1項、第87條第1項，判決如主文。
中    華    民    國    99    年    11    月    30    日
                  民事第三庭    法      官  王淑惠
以上正本係照原本作成。
如對本判決上訴，須於判決送達後20日內向本院提出上訴狀。
如委任律師提起上訴者，應一併繳納上訴審裁判費。
中    華    民    國    99    年    11    月    30    日
                                書記官  任婉筠

司法院資訊處製作；財團法人民間司法改革基金會備份。
